【裁判字號】    97,訴,2506
【裁判日期】    981211
【裁判案由】    履行契約
【裁判全文】
臺灣板橋地方法院民事判決              97年度訴字第2506號
原      告  乙○○
訴訟代理人  陳泰源律師
被      告  甲○○
訴訟代理人  謝生富律師
            李金澤律師
上列當事人間請求履行契約事件，經本院於民國98年11月10日言
詞辯論終結，判決如下：
    主  文
被告應給付原告新臺幣肆佰捌拾萬元，及自民國九十七年十月二
十六日起至清償日止，按年息百分之五計算之利息。
被告應自民國九十七年十月二十二日起至清償前項給付之日止，
按日給付原告新臺幣肆仟捌佰元。
原告其餘之訴駁回。
訴訟費用由被告負擔。
本判決第一項於原告以新臺幣壹佰陸拾萬元為被告供擔保後，得
假執行。但被告如以新臺幣肆佰捌拾萬元為原告預供擔保，得免
為假執行。
原告其餘假執行之聲請駁回。
    事實及理由
一、原告主張：
  (一)原告於民國97年9月9日與被告簽訂不動產買賣合約書（下稱
    系爭契約），出賣其所有之臺北縣新莊市○○街28巷19 之3
    號4樓房屋及其基地（下稱系爭不動產），並含頂樓增建物
    部分，約定價款新臺幣（下同）600萬元，被告應於簽約時
    給付原告60萬元、完稅時給付60萬元、交屋時給付480萬元
    ，並應至遲97年10月21日前辦理交屋手續。被告於簽約時即
    已知原告將系爭不動產陽台外推，及樓頂增建隔間成7間套
    房出租他人使用，每月可收取4萬餘元之房租。被告已於簽
    約時給付原告60萬元，迨至完稅時亦依約給付60萬元，惟在
    辦理所有權移轉登記前之97年9月21日，被告表示其向銀行
    貸款，銀行要求需有新租約才准核貸，原告乃將承租人介紹
    予被告後，由承租人分別與被告簽立租約，此有被告與承租
    人簽訂之租賃契約可證。原告並於97年9月26日將系爭不動
    產所有權移轉登記於被告名下，被告即應依系爭契約第4條
    之約定於地政機關產權移轉完竣後3個工作日內，由被告申
    貸金融貸款核撥轉帳清償買賣標的物原貸款餘額。惟被告竟
    於97年9月30日以原告購入成本甚低且不知頂樓是違建為由
    ，要求減價。原告遂於97年10月17日以郵局三重第44支局第
    406號存證信函催告被告應於3日內給付尾款480萬元並辦理
    交屋手續，經被告於97年10月22日收受，惟被告並未置理。
    原告自得依系爭契約請求被告給付原告尾款480萬元，及自
    97年10月22日起計算之法定遲延利息。
  (二)又系爭契約第9條違約處罰規定：「…二、買方若不依合約
    履行各項義務或支付價金時，每逾一日買方應加付按該期價
    款千分之一計算滯納金予買方（自逾期日起至完成給付日止
    ）…」。依系爭契約約定，在被告未依約給付尾款480萬元
    之情形下，被告每逾1日即應給付原告4,800元，則原告自得
    依系爭契約，請求被告給付原告自97年10月22日起至清償日
    止，每日4,800元之滯納金。
  (三)聲明：1.被告應給付原告480萬元，及自97年10月22日起至
    清償日止，按年息百分之5計算之利息。2.被告應自97年10
    月22日起至清償日止，按日給付原告4,800元。3.第1項聲明
    原告願供擔保，請求宣告假執行。
二、被告則以：系爭不動產有欠缺得以合法居住使用之通常效用
    與契約預定效用之瑕疵。蓋系爭不動產頂樓增建違章房屋部
    分，原告占用頂樓平台並建屋，未取得1至3樓所有權人之同
    意，係屬無權占有即無使用權，隨時有遭訴請拆除之可能。
    系爭不動產第4、5層樓原係住家使用之房屋，原告未依建築
    法規定申請許可執照，竟擅自隔間改建為7間（4樓4間、5樓
    3間）小套房出租使用，依建築法第95條之1第1項規定，應
    處罰鍰並限期改善，否則即予強制拆除。又原告保證「有頂
    樓加蓋之使用權」，此有系爭合約書第16條其他約定事項第
    5項記載可稽。原告占用屋頂平台增建違章房屋係屬無權占
    有，已如前述，顯然不合保證之品質。原告故意不告知被告
    系爭不動產有上開二項瑕疵，自應負物之瑕疵擔保責任。故
    被告依民法第359條規定，於97年10月28日以臺北南海郵局
    第1823號存證信函通知原告解除系爭契約，並請求回復原狀
    ，系爭契約業經合法解除，原告自無價金請求權可言。並聲
    明：原告之訴及假執行之聲請均駁回。
三、兩造不爭執之事項：
  (一)兩造於97年9月9日簽訂系爭契約，由被告購買系爭不動產及
    頂樓增建物，約定價金600萬元，被告已於簽約時給付原告
    60萬元，及於完稅時給付原告60萬元，原告亦於97年9月26
    日將系爭不動產所有權移轉登記於被告名下，被告尚有買賣
    價金480萬元未給付原告（見本院卷第6至21頁不動產買賣合
    約書、第34至37頁土地及建物登記謄本、本院卷第78頁反面
    言詞辯論筆錄）。
  (二)被告於97年10月28日以系爭房屋頂樓增建物未附有1至3樓屋
    頂平台共有人之使用同意書，1至3樓共有人隨時得行使民法
    物上請求權規定訴請拆除該增建物，另4、5樓由住宅隔間改
    建為7間小套房，未依建築法第77條之2第1項第1款規定申請
    審查許可，均無法保障合法使用，有減少物之通常效用及欠
    缺應有品質為由，依民法第359條規定解除系爭買賣合約，
    並依同法第259條規定請求原告返回已交付之價金（見本院
    卷第55至56頁臺北南海郵局97年10月28日第1823號存證信函
    影本）。
四、兩造之爭點：
  (一)被告抗辯系爭契約業經合法解除，有無理由？
  (二)原告依系爭契約，請求被告給付買賣價金480萬元，及自97
    年10月22日起至清償日止，按年息百分之5計算之利息，有
    無理由？
  (三)原告依系爭契約，請求被告應自97年10月22日起至清償前項
    給付之日止，按日給付原告4,800元滯納金，有無理由？
五、本院之判斷：
  (一)原告主張依系爭契約，請求被告給付買賣價金尾款480萬元
    ，及自97年10月22日起至清償日止，按日給付原告4,800元
    滯納金，為被告所否認，並以前詞置辯。是本件所應審究之
    爭點如前述兩造之爭點所示。茲分別說明如次。
  (二)被告抗辯系爭契約業經合法解除，為無理由：
  1.按確定判決之既判力，固以訴訟標的經表現於主文判斷之事
    項為限，判決理由並無既判力，但法院於判決理由中，就訴
    訟標的以外當事人主張之重要爭點，本於當事人辯論之結果
    已為判斷時，其對此重要爭點所為之判斷，除有顯然違背法
    令，或當事人已提出新訴訟資料，足以推翻原判斷之情形外
    ，應解為在同一當事人就該重要爭點所提起之訴訟中，當事
    人及法院就該已經法院判斷之重要爭點之法律關係，不得任
    作相反之主張或判斷，始符民事訴訟上之誠信原則（最高法
    院73年台上字4062號判決意旨參照）。是以，當事人在前訴
    訟以重要爭點加以爭執，經法院審理及判斷者，於不同之後
    訴，如以同一爭點為重要之先決問題時，當事人應不得為與
    其判斷相反之主張、舉證，法院亦不得為與其相矛盾之判斷
    ，此即所謂爭點效理論。
  2.經查，本件被告於另案曾主張系爭房屋頂樓增建物未附1至3
    樓住戶之使用同意書，且4、5樓將住宅隔間改建為7間小套
    房，未依建築法第77條之2第1項第1款規定申請主管機關審
    查許可，均隨時可能遭到拆除，原告應負物之瑕疵擔保責任
    ，其依法得解除買賣契約，請求返還價金，經本院於98年4
    月23日以98年度訴字第408號判決駁回被告之訴及假執行之
    聲請，並經臺灣高等法院於98年9月8日以98年度上易字第53
    2號判決駁回被告之上訴而確定，觀上開臺灣高等法院判決
    理由欄中得心證之理由，關於「甲○○主張乙○○於出售系
    爭不動產時，故意不告知頂樓增建物未附1至3樓屋頂平台共
    有人之使用屋頂平台同意書，致1至3樓共有人隨時得依民法
    物上請求權之規定訴請拆除頂樓增建物，應負物之瑕疵擔保
    責任，其依法得解除買賣契約」之認定為：「系爭買賣合約
    書第1條關於不動產標示及買賣權利範圍，除載明建築改良
    物標示為『建物門牌：新莊市○○街28巷19之3號』、土地
    標示為『土地坐落：新莊市○○段252地號』外，就本件買
    賣標的物有無增建部分勾選『本買賣標的物包括現有已增建
    （含外推）之違章建築物，區域在頂樓，買方並已確實知悉
    並同意該權利移轉之限制及其存在被拆除之風險；倘若發生
    爭議時，買、賣雙方同意依照本約第八條第四項辦理』，而
    系爭買賣合約第8條第4項關於房地點交部份則載明『違章建
    築物部分：在簽約後至交屋前被通知須拆除（或被拆除）者
    ，買賣雙方同意得按估價師事務所就拆除部分辦理鑑價，減
    少買賣價金；若在交屋後被通知須拆除（或被拆除）時，則
    由買方自行負擔風險』，況上訴人與本案仲介商信義房屋仲
    介股份有限公司（下稱信義房屋）簽訂之買賣斡旋金契約，
    上載買方承購條件為『現況交屋』（見本院卷第49頁），證
    人即信義房屋職員王冠文亦證稱：所謂現況係指頂樓加蓋建
    築物，本案成交前後，上訴人曾前往勘看好幾次，並告知其
    在汐止的房子也是在頂樓加蓋收租等情，則上訴人購買系爭
    不動產時，乙○○既已告知頂樓增建物為違章建築，並且依
    現況交屋，衡情，上訴人如在意該增建物是否有權使用屋頂
    平台，自應向賣方加以詢問，難認乙○○有何故意不予告知
    之行為。」、「上訴人雖主張系爭買賣合約第16條第5項其
    他約定事項部分明載『賣方有頂樓加蓋之使用權』，標的物
    現況說明書第17項關於『共同使用部分是否被非法使用』之
    問題，乙○○亦勾選『否』，足以證明被上訴人未告知無權
    占有屋頂平台云云，惟查由信義房屋提供之不動產說明書中
    ，關於產權調查表之注意事項第3點已明白表示：『本物件
    陽台外移及頂樓加蓋之增建物為未經合法建管程序建築之使
    用範圍，係屬違建』、標的物現況說明書第4項『本社區是
    否有其他分管協議？」並勾選『否』，該不動產說明書並經
    上訴人於97年9月9日親筆簽收，且證人王冠文亦到庭證稱：
    系爭不動產為其介紹上訴人去看的，有提供不動產說明書予
    上訴人，並告知頂樓為加蓋，有報拆風險，其並未提及屋頂
    有無專用權限，上訴人亦未詢問。而前述標的物現況說明書
    第4項所稱『本社區是否有其他分管協議』，於公寓中係指
    該支樓梯的住戶有無分管協議而言，至於系爭買賣合約第16
    條第5項所謂『賣方有頂樓加蓋之使用權』，係指標的物現
    況是賣方在使用等語，上訴人實難就系爭屋頂平台未經協議
    分管一節，諉為不知。至於標的物現況說明書第17項關於『
    共同使用部分是否被非法使用』之問題，應係指賣方所有系
    爭不動產附屬之共同使用部分有無被非法使用，尚與賣方出
    售之標的物有無非法使用其他住戶之共同使用部分有間，亦
    難以此為有利上訴人之認定。」、「上訴人於買受系爭不動
    產時，既已知悉頂樓未經共有人約定專用，其上增建物屬違
    建，有隨時報拆之風險，仍同意以現況買受，並未要求被上
    訴人應附1至3樓住戶之使用同意書，豈能於買賣契約成立後
    ，始以此主張給付瑕疵，是上訴人依據物之瑕疵擔保規定，
    主張解除契約，尚屬無據。」，有上開判決影本在卷可稽（
    見本院卷第84至91頁、第117至123頁）。從而，系爭契約是
    否已合法解除乙節，業據上開事件進行實質審理，並經兩造
    就此重要爭點為辯論，而就同一爭執點，被告並未提出足以
    推翻原判斷之新訴訟資料，仍執前詞而為爭訟，本院自應受
    前件訴訟爭點效判斷之拘束。是以，原告仍執前案已受敗訴
    確定，即本院98年度訴字第408號、臺灣高等法院98年度上
    易字第532號事件之證據方法，在本件抗辯系爭契約已合法
    解除云云，即無可取，為無理由。
  (三)原告依系爭契約，請求被告給付買賣價金480萬元，及自97
    年10月26日起至清償日止，按年息百分之5計算之利息，為
    有理由：
    按系爭契約第4條付款約定「第四次款：交屋」約定：「雙
    方約定民國97年10月21日為最後交屋日。買方應於交屋日前
    三個工作日內辦理銀行撥款（代清償）或將交屋款存入履約
    保證專戶，賣方並同時辦理交屋手續。」，又兩造就系爭不
    動產之交屋款另於97年9月15日訂定協議書約定：「...交屋
    款更改為新臺幣480萬元，待過戶流程辦妥後始由甲方（即
    被告）將申貸之交屋尾款（新臺幣480萬元）清償乙方（即
    原告）銀行貸款，剩餘匯入履約保證專戶...。」查本件原
    告已於97年9月26日將系爭不動產所有權移轉登記於被告名
    下，被告尚有買賣價金480萬元未給付原告之事實，有土地
    及建物登記謄本在卷可稽（見本院卷第34至37頁），且為兩
    造所不爭執（見本院卷第78頁反面言詞辯論筆錄）。是原告
    既已依系爭契約將系爭不動產所有權於97年9月26日移轉登
    記予被告，被告自應依約交付系爭契約之交屋尾款480萬元
    予原告。又原告於97年10月17日以三重第44支郵局第406號
    存證信函催告被告於函到3日內給付交屋尾款480萬元及滯納
    金，經被告於98年10月22日收受，有該存證信函影本為證（
    見本院卷第38至42頁）。從而，原告請求被告應給付480萬
    元，及自97年10月26日（即被告收受存證信函後催告期限屆
    至之翌日）起至清償日止，按年息百分之5計算之利息，為
    有理由，應予准許；逾此部分法定遲延利息之請求為無理由
    ，應予駁回。
  (四)原告依系爭契約，請求被告應自97年10月22日起至清償前項
    給付之日止，按日給付原告4,800元滯納金，為有理由：
    按爭契約第9條第2項約定：「買方若不依合約履行各項義務
    或支付價金時，每逾一日買方應加付按該期價款千分之一計
    算滯納金予買方（自逾期日起至完成給付日止）…」。又原
    告已於97年9月26日將系爭不動產所有權移轉登記於被告名
    下，被告即應依系爭契約第4條之約定於地政機關產權移轉
    完竣後3個工作日內即97年9月30日前交付尾款480萬元及至
    遲應於97年10月21日前辦理交屋，惟被告均未依約履行，則
    原告主張依系爭契約，請求被告應自97年10月22日起至清償
    前項給付之日止，按日給付原告4,800元（480萬元x1000分
    之1），即屬有據，應予准許。
六、綜上所述，原告依系爭契約，請求被告應給付原告480萬元
    元，及自97年10月26日起至清償日止，按年息百分之5計算
    之利息；及被告應自97年10月22日起至清償前項給付之日止
    ，按日給付原告4,800元，為有理由，應予准許；逾此範圍
    所為之請求，為無理由，應予駁回。
七、假執行之宣告：
    本件兩造均陳明願供擔保，請准宣告假執行及免為假執行，
    經核原告勝訴部分並無不合，應予准許，爰酌定相當擔保金
    額宣告之。至原告敗訴部分，其假行之聲請已失所附麗，不
    應准許，併予駁回。
八、本件事證已臻明確，兩造其餘攻擊防禦方法及未經援用之證
    據，經審酌後，核與判決結果不生影響，爰不一一論述。
九、據上論結，本件原告之訴為一部有理由，一部無理由，依民
    事訴訟法第79條、第390條第2項、第392條第2項，判決如主
    文。
中    華    民    國    98    年    12    月    11    日
                  民事第二庭    法  官  張筱琪
以上正本係照原本作成
如對本判決上訴，須於判決送達後20日內向本院提出上訴狀
中    華    民    國    98    年    12    月    11    日
                                書記官  連思斐

司法院資訊處製作；財團法人民間司法改革基金會備份。
